臺灣臺北地方法院民事判決　九十年度訴字第一六一九號
　　原　　　告　　升明有限公司
　　法定代理人　　乙○○
　　被　　　告　　洧洋企業有限公司
　　法定代理人　　甲○
右當事人間請求給付工程款事件，本院判決如左：
    主    文
被告應給付原告新台幣伍拾陸萬零貳拾元，及自民國九十年二月二十日起至清償日
止，按年息百分之五計算之利息。
原告其餘之訴駁回。
訴訟費用由被告負擔百分之二十三，餘由原告負擔。
本判決第一項於原告以新台幣壹拾捌萬柒仟元或同額之金融機構可轉讓定期存單為被
告供擔保後，得假執行。但被告如於假執行程序實施前，以新台幣伍拾陸萬零貳拾
元為原告預供擔保，得免為假執行。
原告其餘假執行之聲請駁回。
    事  實  及  理  由
一按不變更訴訟標的，而補充或更正事實上或法律上之陳述者，非為訴之變更或追加
  ，民事訴訟法第二五六條定有明文。查原告起訴時係本於兩造間之承攬關係，請求
  被告給付工程款，嗣原告並未變更訴訟標的，僅更正法律上之陳述為「依兩造契約
  之約定請求工程款及依被告之承諾請求給付附加工程款與變更施作所增加之費用。
  」，是並無被告指陳訴之變更之情，被告稱不同意原告所為訴之變更，容有誤會，
  合先敘明。
二原告起訴主張：
  (一)兩造於民國八十七年一月十日締結承攬契約，由原告承攬被告向業主台北縣板橋
    市公所（以下簡稱業主）承包之「板橋市湳仔溝溪金屬護欄工程」（下稱系爭工
    程），該工程已於八十九年三月廿六日經業主驗收完畢，惟被告迄今仍有工程尾
    款新台幣（下同）五十二萬一千一百三十六元及如下之附加工程款未付：
    1.變更護欄柱孔施工法所增加之費用一百五十二萬八千三百元。
      原告依被告指示按照高公局施工法施作護欄工程月餘，始知業主主張原告施作
      之護欄孔柱尺寸與施工圖不符，惟對此兩造均有過失，為符合業主要求，原告
      遂加大柱孔直徑，被告除承諾工程款每米增加五十元外，並允諾實際增加之費
      用俟完工後由原告列表請款，查原告因變更工法增加費用達一百五十二萬八千
      三百元，此部分費用自應由被告負擔。
   2.拆除一三六米護欄之工程費十五萬七千零八十元。
     系爭工程起自浮洲二橋沿南興橋方向之一三六米路段，依施工圖本應施作護欄
     ，原告亦依圖施作，然業主嗣後要求將此段護欄拆除，原告乃於被告承諾給付
     此部分之施工費及拆除費後，配合將已施作完成之一三六米護欄拆除，原告願
     自行吸收拆除費用，但此部分工程款十五萬七千零八十元被告仍應給付。
   3.更換護欄枕木之工資十四萬二千三百七十五元。
     兩造於締約時已言明枕木部分原告不保證業主驗收合格，原告原在護欄上裝設
     之枕木，因業主認為尺寸不合要求更換，被告為期早日完成驗收，乃承諾更換
     枕木之材料費及工資伊均願負擔，原告乃更換枕木，支出材料費及工資計四十
     一萬七千三百七十五元，惟被告僅給付二十七萬五千元，餘款十四萬二千三百
     七十五元迄未給付。
   4.修復護欄費用三萬六千七百五十元。
     原告於八十七年六、七月間完工，並由被告驗收，迨至八十八年一月間部分完
     工之護欄遭不明人士撞斷，原告應被告要求出工修復，被告自應依約給付修復
     費用三萬六千七百五十元。
  (二)爰依據兩造間之承攬契約及變更、追加前開各項附加工程之協議，提起本件訴訟
    ，聲明為：
    1.被告應給付原告二百三十八萬五千六百四十一元，及自支付命令送達翌日起至
      清償日止，按年利率百分之五計算之利息。
    2.原告願以現金或金融機構可轉讓定期存單供擔保，請准宣告假執行。
三被告則抗辯：
  (一)被告確實尚有工程尾款五十二萬一千一百三十六元未付，惟因原告未依約在八十
    七年三月十日前完工，而係遲至八十七年七月九日方完工，共計遲延一百二十一
    日，依約原告應給付被告逾期罰款三十萬零二百七十四元（0000000×121×
    0.001＝300274）；又因原告遲延完工，致被告遭業主扣款一百零五萬二千三百
    五十二元，被告亦得依民法第四百九十五條第一項規定，請求原告賠償該項費用
    ，爰以前開對原告之逾期罰款請求權及損害賠償請求債權，與被告所負之給付工
    程尾款債務主張抵銷，經抵銷後，原告已不得再向被告請求給付。
  (二)原告主張之各項附加工程款，被告均無給付義務。
    1.就變更柱孔施工法部分，係因原告未依約施工所致，所增加費用本應由原告負
      擔，被告並未承諾增加之費用殆由被告支付，況被告已增加工程款單價以補貼
      原告之額外支出，原告自不得別事請求。
    2.系爭有爭議之一三六米護欄依施工圖原應施作，係應業主要求，被告方囑原告
      將之拆除。然此部分工程原告施作之高度本即與施工圖不合，理應拆除重作，
      故而拆除費用亦應由原告自行負擔；原告並未完成全部一三六米護欄，自不得
      以此數量請求被告給付工程款；被告僅承諾補貼原告拆除之工資，並未承諾給
      付此部分全額工程款。
    3.原告裝設之枕木未符施工圖所載尺寸，更換枕木所需費用本應由其全數負擔；
      被告已給付更換枕木之工資二十七萬五千元予原告用供補貼其額外支出，原告
      不得再請求被告給付更換枕木之材料費。
    4.系爭工程兩造約定應至業主驗收訖始為完成，故而在業主八十八年三月廿六日
      完成驗收前之風險，應由原告負擔。原告在八十八年一月初修復護欄之費用，
      自不得請求被告給付。
  (三)聲明為：
    1.原告之訴駁回。
    2.如受不利判決，願供擔保請准宣告免為假執行。
四原告於八十七年一月十日與被告締約，向被告承攬系爭工程，該工程已於八十九年
  三月廿六日經業主驗收完畢，被告迄今尚有工程尾款五十二萬一千一百三十六元未
  付等事實，為兩造所同認，並有工程合約書、支票、統一發票等件在卷可稽，均堪
  信為真正。
五就原告承攬系爭工程之履約經過，綜合證人即原告之現場監工呂宗輝、原任被告工
  地主任之張志遠、被告實際負責人李添池等人之證詞可知：系爭工程係由被告向業
  主承包，該工程包括綠化工程及護欄施作之土木工程二項，綠化工程由被告自行施
  工，施作護欄之土木工程部分被告則轉包予原告施作；兩造締約後原告於八十七年
  初進場施工，進度達一千餘米時，業主發現護欄孔柱之尺寸與施工圖不符，要求修
  改，被告要求原告依業主之意更易施工法，就變更工法增加之工程費用，被告同意
  每米增加五十元以補貼原告，惟就原告另行要求追加之費用，雙方未就應由何人負
  擔於斯時達成合意；另系爭工程從浮洲二橋開始有一段一三六米護欄，依圖本應施
  工，但業主於原告按圖施作後要求將之拆除，被告即要求原告拆除已完工之護欄，
  並承諾給付原告拆除該段護欄之工資；又原告於系爭護欄混凝土柱上安裝之枕木塊
  ，亦遭業主認定尺寸不符要求更換，被告雖配合原告提出資料向業主交涉，然未獲
  業主同意，被告為求早日完工，要求原告更換枕木，並就原告因更換枕木支出之費
  用，已支付二十七萬五千元；系爭工程原告於八十七年七月初完工，完工後兩造曾
  一同丈量實際施工數量，八十八年一月初部分護欄遭不明人士撞斷，原告出工修復
  ；全部工程於八十八年三月廿六日方經業主驗收訖（本院九十年八月七日、九十一
  年一月八日言詞辯論筆錄參照）。被告對未付原告工程尾款一節並無異議，惟提出
  抵銷抗辯，另針對原告請求之各項附加工程款多所爭執，是以本件應就原告各項附
  加工程款之請求及被告之抵銷抗辯有無理由加以審究。
六就原告請求之附加工程款部分：
  (一)變更護欄柱孔施工法致增加費用部分：
    1.按系爭工程合約書第十三條規定：「合約規範：本工程悉依『板橋市湳子溝溪
      金屬護欄工程』合約圖說規定辦理：：：」，是以原告應依圖施工，殆無疑義
      。
    2.系爭護欄工程之柱孔尺寸，工程圖上明確標示應施作三十乘以三十公分之方孔
      ，有該工程圖可按，原告逕施作直徑三十四公分之圓孔，顯與工程圖所示不符
      ，而有未按圖施工之違約情事。原告雖稱被告指示不當云云，然兩造既已約定
      應按圖施工，原告復未能舉證證明其以圓孔施作護欄柱孔係受被告指示而為，
      則原告錯誤施工之責，即非可歸咎被告。
    3.原告主張其因施工錯誤，應被告及業主之要求變更工法，致增加工程費用一百
      五十二萬八千三百元，縱認上情屬實，該項費用本即應歸原告負擔，蓋原告錯
      誤施工，被告並無可歸責之處。原告雖主張被告曾承諾願負擔該筆增加之費用
      云云，然為被告所否認，證人呂宗輝、張志遠亦分別證稱：「（柱孔直徑變更
      後原告施工成本有無增加？兩造有無協議增加之費用由何人負擔？）這個雙方
      有講到，當初是決議以趕工為第一優先，因為原告並未施作過孔徑四十二公分
      的護欄，成本、施工進度如何都不知道，無法精確計算費用，所以只有約定增
      加的費用如果原告可以吸收就自行吸收，如果費用增加太多再來談由何人負擔
      ，但確實金額並沒有約定，是說好原告先施工，施工完成後再來談費用」、「
      （原告有無向你反應過孔徑加大會增加費用，費用應如何負擔的問題？）剛開
      始沒有，到了後來因為原告支出的費用增加，有要求要追加費用，我有代向被
      告公司的老闆反應，但我們老闆對原告的要求不置可否，是想說如果最後工程
      有賺錢，再看看是不是對原告作些補助，如果被告自己都沒賺錢，怎麼補助原
      告」等語（見本院九十年八月七日言詞辯論筆錄），難認被告確實承諾願意負
      擔該筆費用，從而，原告請求被告給付此筆費用，並無理由。
  (二)拆除一三六米護欄之工程款部分：
    1.被告自認遭拆除之一三六米護欄按圖本應施作，原告亦已依約施工，然因業主
      變更設計之故，方要求原告將已施作之護欄拆除。
    2.按系爭工程合約書第十二條雖約定被告有增減合約數量之權，其增減數量之單
      價依該工程合約各項目之單價辦理，然增減合約數量應在原告施作前為之，原
      告既已依約施作後方應被告將施作完成之護欄拆除，已施作部分之工程款計十
      五萬七千零八十元（1100×136×1.05＝157080）， 仍得向被告請求。
    3.被告雖辯稱該段護欄原告本未按圖施作，理應拆除，不得向伊請款；又原告實
      際施作數量未達一三六米各云云，惟就此等事實，被告俱未能舉證以實其說，
      尚難遽認被告所辯屬實，而對原告得請求給付上開工程款之權利有何影響。
  (三)更換枕木支出之費用部分：
    1.按兩造締約時，特別於系爭工程合約書上以手寫文字方式加註「本工程材料檢
      驗費用由乙方（即原告）支付。如檢驗硬木此項目，本硬木不保證檢驗合格」
      等語，有該工程合約書可憑，足認兩造就施作硬木一項，已約定原告對於得否
      通過業主驗收，不負擔保責任。
    2.原告於系爭護欄混凝土柱上安裝之枕木木塊，雖經業主認定尺寸不符而遭要求
      更換，惟本於兩造上揭約定，因更換該等枕木塊所支出之費用，即應由被告負
      擔。被告雖稱前揭特約僅針對硬木本身之材質、硬度所為，不及於硬木之尺寸
      ，惟由上開特約之內容，尚無從認定被告所言為真，被告辯稱枕木尺寸不符可
      歸責於原告，更換枕木之費用應由原告負擔云云，誠難採信。
    3.原告主張因更換枕木支出材料費及工資計四十一萬七千三百七十五元，此為被
      告所不爭執，被告僅給付其中二十七萬五千元，原告自得向伊請求給付餘款十
      四萬二千三百七十五元（000000－000000＝142375）。
  (四)修復護欄費用部分：
    1.兩造俱不爭執原告係於八十七年七月初完工，八十八年一月原告曾出工修復護
      欄，支出費用三萬六千七百五十元。
    2.惟按系爭工程合約書第十三條後段約定原告須俟業主驗收合格始完成合約工程
      ，則在業主驗收合格前，系爭工作物之危險負擔尚未移轉予被告，足堪認定，
      而系爭工程係在八十八年三月廿六日方經業主驗收訖，有台北縣板橋市公所營
      繕工程結算驗收證明書附卷可參，則原告在系爭工程完工後、驗收前另行出工
      修復遭不明人士撞斷之護欄，此為其依約應負之責，該項費用，即不得另行向
      被告請求給付。
  (五)綜上，原告得請求被告給付之附加工程款為二十九萬九千四百五十五元（157080
    ＋142375＝299455）。
七就被告所為之抵銷抗辯部分：
  (一)逾期罰款部分：
    1.按兩造締約時明訂原告應於八十七年三月十日前完工，此觀諸系爭工程合約書
      第六條規定即明，而原告自承其於八十七年七月初完工，則其顯有遲延完工之
      情。
    2.原告雖稱兩造對施工期之約定為日曆天，但因業主要求雨天即不得施工，方致
      工期拖延，遲延完工其並無可歸責之處云云，然證人即任職於業主板橋市公所
      之工務課技士李廣富到庭證稱：「依合約規定，原則上下雨天可以施工，在實
      際施工過程中，我們並未曾要求施工人員在下雨天要停工」等語（見本院九十
      一年一月廿九日言詞辯論筆錄），尚難遽認原告所言下雨天即必須停工一節屬
      實，此外，原告並未能舉證證明係因不可歸責於其之故方致遲延完工，則其主
      張不負遲延之責，即無可採。
    3.系爭工程合約書第十條規定：「逾期罰款：每逾一日罰工程款千分之一，甲方
      （即被告）得自乙方（即原告）未領之工程款內扣除」，被告主張原告完工日
      為八十七年七月九日，逾期一百二十一日，工程總價為二百四十八萬一千六百
      元，依據前引規定計算出原告應付之逾期罰款為三十萬零二百七十四元（
      0000000×0.001×121＝300273.6）。
    4.惟在原告完工前之八十七年五月十八日至同年六月二日，係經業主同意停工，
      有台北縣板橋市公所八十七年六月廿六日八十七北縣板工字第三二九三○號函
      可稽，該停工期計十六日，不應計入原告遲延完工之天數內，原告實際遲延完
      工日數應為一百零五日，依約其應給付被告逾期罰款二十六萬零五百六十八元
      （0000000×0.001×105＝260568）。
  (二)依民法第四百九十五條第一項規定請求原告賠償部分：
    1.按民法第四百九十五條第一項：「因可歸責於承攬人之事由，致工作發生瑕疵
      者，定作人除依前二條之規定，請求修補或解除契約，或請求減少報酬外，並
      得請求損害賠償。」，乃針對承攬人之瑕疵擔保責任所為規定。
    2.被告辯稱因原告施作工程多所瑕疵，修改費時甚久，致伊遭業主罰款一百零五
      萬二千三百五十二元，該項罰款係因原告施作系爭工程有瑕疵所生，伊自得援
      引前開規定請求原告賠償云云。然被告遭業主罰款一節固然屬實，惟該項罰款
      乃因被告未遵伊與業主間之工程合約期限完工所致之逾期罰款，此有台北縣板
      橋市公所營繕工程結算驗收證明書可憑。且證人李添池證稱於原告八十七年七
      月初完工後，被告曾於同年八月間報請業主驗收，但初驗並未通過，業主給予
      改善期間，直至八十八年三月廿六日方驗收通過等語（見本院九十一年一月八
      日言詞辯論筆錄），而前開結算驗收證明書之備註欄明確記載：「自87.7.23
      至88.9.6改善期間免計工期」，足證縱因原告施工有瑕疵致未能通過業主驗收
      ，但原告修補瑕疵時間並未列入業主計罰被告逾期罰款之期間，則業主對被告
      之逾期罰款即非因原告施工有瑕疵致被告所受之損害，準此，被告即不得依據
      前引法條所定，請求原告賠償一百零五萬二千三百五十二元。
   (三)綜上，被告得請求原告給付逾期罰款二十六萬零五百六十八元，並以此項債權
     與伊對原告所負給付工程尾款、附加工程款之債務相抵銷。
八綜上所述，原告依據兩造間之承攬契約，得請求被告給付工程尾款五十二萬一千一
  百三十六元，及附加工程款二十九萬九千四百五十五元，惟被告得以伊對原告之工
  程逾期罰款債權二十六萬零五百六十八元主張抵銷，從而，原告尚得請求被告給付
  五十六萬零二十三元（521136＋000000－000000＝560023），並加計自支付命令送
  達翌日即九十年二月二十日起至清償日止，按年息百分之五計算之法定遲延利息。
  原告訴請被告給付前開數額及法定遲延利息，為有理由，應予准許，逾此數額所為
  請求，為無理由，應予駁回。
九兩造均陳明願供擔保，分別聲請宣告假執行或免為假執行。就原告勝訴部分，均無
  不合，爰各酌定如主文第四項所示之擔保金額，併予准許；至原告敗訴部分，其假
  執行之聲請已失所附麗，應併予駁回。
十本件判決基礎已臻明確，兩造其於攻擊防禦方法及舉證，核與判決結果無影響，爰
  不再一一論列，附此敘明。
據上論結，原告之訴為一部有理由，一部無理由，依民事訴訟法第七十九條但書、第
三百九十條第二項、第三百九十二條，判決如主文。
中　　　華　　　民　　　國　　九十一　　年　　　三　　　月　　 十二　　 日
                                            民事第二庭法      官　陳婷玉
右為正本係照原本作成
如對本判決上訴，須於判決送達後廿日內向本院提出上訴狀
中　　　華　　　民　　　國　　九十一　　年　　　三　　　月　　 十二　　 日
　　　　　　　　　　　　　　　　　　　　　　　　　　　法院書記官　王  儀
